【裁判字號】    95,訴,610
【裁判日期】    950825
【裁判案由】    偽造文書等
【裁判全文】
臺灣臺北地方法院刑事判決               95年度訴字第610號
公  訴  人  臺灣臺北地方法院檢察署檢察官
被      告  乙○○
上列被告因偽造文書等案件，經檢察官提起公訴（95年度偵字第
1267號），本院判決如下：
    主  文
乙○○無罪。
    理  由
一、本件公訴意旨略以：被告乙○○係案外人董坤生之乾女兒，
    平日照顧案外人董坤生之生活起居，於民國九十年一月九日
    案外人董坤生死亡時，竟基於意圖為自己不法所有之概括犯
    意，利用保管案外人董坤生之身分證、印鑑、存摺等物品之
    便，在未徵得案外人董坤生生前同意或案外人董坤生之繼承
    人同意下，假冒案外人董坤生名義，持所保管之案外人董坤
    生印鑑，於九十年一月十日盜用案外人董坤生印章於富邦價
    值基金受益憑證買回申請書，持向不知情之富邦證券投資信
    託股份有限公司（下稱富邦證券公司）承辦人行使之，致該
    承辦人陷於錯誤，而將案外人董坤生名下屬於遺產之富邦價
    值基金買回成現金，計新臺幣（下同）五十四萬五千九百七
    十元後，並於同年月十五日存匯至案外人董坤生之大安商業
    銀行營業部（下稱大安銀行）帳號00000000000
    0號帳戶。另自案外人董坤生死亡翌日起至同年月十八日止
    ，於如附表所示之時間，連續在大安銀行盜用案外人董坤生
    印章偽造取款憑條，持向不知情之大安銀行櫃臺人員行使之
    ，致大安銀行承辦行員陷於錯誤，將案外人董坤生名下屬於
    遺產之大安銀行上開帳戶內如附表所示之存款與上開基金買
    回後匯入之價金，共計五百六十二萬三千元交付被告，足以
    生損害於案外人董坤生之繼承人及富邦證券公司、大安銀行
    對於金融交易管理之正確性。嗣經丙○○查詢案外人董坤生
    生前之所得稅資料清單及案外人董坤生上開大安銀行帳戶之
    交易資料，始知上情。案經丙○○告訴及臺北市政府警察局
    報請臺灣臺北地方法院檢察署檢察官偵查。因認被告涉犯刑
    法第二百十六條、第二百十條之行使偽造私文書及第三百三
    十九條第一項之詐欺取財罪等罪嫌云云。
二、按犯罪事實應依證據認定之，無證據不得認定其犯罪事實；
    不能證明被告犯罪者，應諭知無罪之判決，刑事訴訟法第一
    百五十四條第二項、第三百零一條第一項分別定有明文。又
    事實之認定應憑證據，如不能發現相當證據或證據不足以證
    明者，自不能以推測或擬制之方法，以為裁判之基礎；而認
    定犯罪事實所憑之證據，雖不以直接證據為限，間接證據亦
    包括在內，然無論直接或間接證據，其為訴訟上之證明，須
    於通常一般之人均不致於有所懷疑，而得確信其為真實之程
    度者，始得據之為有罪之認定，倘其證明尚未達到此一程度
    ，而有合理性懷疑之存在時，即無從為有罪之認定，此有最
    高法院四十年台上字第八六號判例、七十六年台上字第四九
    八六號判例意旨可資參照。是被告於經判決有罪確定前，應
    被認定為無罪，被告並無自證無罪之義務，均為刑事訴訟之
    基本原則，被告否認犯罪所持之辯解，縱無可取，仍不得因
    此資以為反證其犯罪之論據。
三、公訴人認被告乙○○涉有上開行使偽造私文書及詐欺取財等
    罪嫌，無非係以被告於偵查中之供述，告訴人丙○○之指訴
    及證人董海之證述，並有案外人董坤生死亡證明書、富邦價
    值基金受益憑證買回申請書、臺灣高等法院九十二年度家抗
    字第二五九號民事裁定各一份、大安銀行取款憑條十三紙附
    卷，為其主要論罪依據。訊據被告乙○○固不否認有於案外
    人董坤生死亡後，持其所保管之案外人董坤生印鑑章，蓋用
    於富邦價值基金受益憑證買回申請書及如附表所示交易之取
    款憑條上，買回案外人董坤生名下之富邦價值基金，並自案
    外人董坤生大安銀行上開帳戶中提領如附表所示交易之款項
    等事實，然堅決否認涉有行使偽造私文書及詐欺取財之犯行
    ，辯稱：係案外人董坤生生前表示將大安銀行上開帳戶中之
    存款及富邦證券公司之基金全數贈其收受，並要求須待渠過
    世後始可領取提現，其始在案外人董坤生過世後，買回富邦
    價值基金換現並陸續提領如附表所示交易之款項等語。經查
    ：
  (一)案外人董坤生係於九十年一月九日晚上十時十分許死亡之事
    實，有死亡證明書一份在卷可稽（發查卷第一六頁），而被
    告則係在案外人董坤生死亡後翌日，持其所保管之案外人董
    坤生印鑑章，蓋用於富邦價值基金受益憑證買回申請書上，
    買回案外人董坤生名下之富邦價值基金換現五十四萬五千九
    百七十元，並持案外人董坤生印鑑章，先後蓋用於如附表所
    示交易之大安銀行取款憑條上，自案外人董坤生大安銀行上
    開帳戶中陸續提領如附表所示交易之款項等節，業據被告於
    偵查中及本院審理時供認屬實，並有如附表所示交易之大安
    銀行取款憑條、富邦證券公司九十五年三月二十二日九五（
    富）字第一二三號函暨函覆之案外人董坤生富邦價值基金買
    回價金給付通知書、富邦價值基金受益憑證買回申請書（偵
    卷第二五頁至第四０頁）、大安銀行存摺存款對帳單（發查
    卷第一九頁）各一份附卷足憑，此部分之事實，洵堪認定。
    是以，本案之爭執要點即在於被告上開行為究有無經案外人
    董坤生生前授權為之。
  (二)就此，被告自偵查中起至本院審理時止，均辯稱係案外人董
    坤生生前曾向其表示將渠大安銀行上開帳戶中之存款及富邦
    證券公司之基金全數贈其收受，並作為清償其先前代墊案外
    人董坤生在日醫療費用與相關支出之用，惟須待案外人董坤
    生死亡後，始可提領該等款項等語，核與證人甲○○於本院
    審理時所證述：「（是否知道董坤生死亡的事？）當時我住
    在日本，在我回台又返回日本後一、兩天我姊姊打電話通知
    我的。」、「（董坤生過世前妳是在何時、地與他見過面？
    ）詳細的日期我不記得，六日的時候我們有拍照片‧‧‧」
    、「在那之前他很早就跟我姊姊說趕快去拿錢，講了好幾次
    ，因為當時他行動不方便，都是我、我女兒及我姊姊帶他去
    銀行提款，六日當天他確實有將存摺、印章、基金拿出來要
    我姊姊去拿錢，是我親眼看到他拿出來。」、「因為我們在
    日本時他的醫療費用及我姊姊的交通費，我姊姊不在時我的
    往返的費用，他的孩子一毛不肯付，說等董坤生過世後再從
    他的遺產支出‧‧‧」、「他沒有特別說要提領多少，可是
    之前他有說過全部都拿去‧‧‧」、「（他當時意思就很清
    楚的表達要把存摺、印章、基金給妳姊姊？）是的，而且他
    不只說過這一次，在這之前他就已經有說過，只是這一次才
    把存摺、印章、基金拿出來交給我姊姊‧‧‧」等語相符（
    本院卷第一八頁、第一九頁），而證人甲○○與被告間雖有
    旁系血親之姊妹關係，在訴訟實務上諸此與被告或被害人之
    一方有近親關係之證人證詞或有失客觀之虞，然在無其他直
    接或間接證據足堪令人質疑此類證人證詞證明力之情形下，
    亦不得僅因此一近親關係之故，遽以全然否定證人甲○○上
    開證述內容之證明力。
  (三)且以被告於偵查中及本院審理時供述在卷，並經證人丙○○
    於偵查中證述無訛（發查卷第五一頁）之被告係案外人董坤
    生之乾女兒，直至案外人董坤生死亡時止，均係由被告負責
    照料案外人董坤生之日常生活起居之情，可見被告與案外人
    董坤生間之親疏關係，甚較之於三十八年間，由案外人董坤
    生及配偶黃懷玉共同收養後，即因案外人董坤生輾轉來臺灣
    相隔兩地，迄於七十年間取得聯繫後，雙方除曾至香港會面
    並以書信往來外，未曾與案外人董坤生共同生活互相照護之
    證人丙○○與案外人董坤生間親密，此觀諸證人丙○○於案
    外人董坤生死亡後，來臺提起聲明繼承案外人董坤生遺產案
    件之臺灣高等法院九十二年度家抗字第二五九號民事裁定及
    最高法院九十三年度台抗字第三三三號民事裁定各一份（他
    字卷第二０頁至第二五頁）即明，是以，被告係案外人董坤
    生在臺安享晚年期間唯一所得依靠之人，彼此感情又親如父
    女，則案外人董坤生僅以口頭表示將渠大安銀行帳戶內之存
    款及富邦價值基金贈與之意，未以遺囑或任何書面文件資料
    作為渠將大安銀行帳戶內之存款及富邦價值基金贈與被告之
    憑證，即如有直系血親關係之父母子女間之贈與，大多以口
    頭表示，鮮少以書面方式行之，並無何違常之處，要難因被
    告無法提出任何書面字據抑或錄音存證證明案外人董坤生死
    亡前，將存摺、印鑑及身分證件等資料持交被告保管之際，
    確有對被告表示將渠大安銀行上開帳戶內之存款及基金贈與
    被告，並授權被告待渠死亡後再行提領之意，逕認無被告所
    辯之贈與及授權之事實存在。況若被告主觀認知上，係如公
    訴人所指利用其保管案外人董坤生存摺、印鑑及身分證等文
    件物品之便，冒名盜領案外人董坤生之存款，而非經案外人
    董坤生生前表示贈與授權為之，則被告在持有案外人董坤生
    身分證明文件之情形下，要無未趕在證人丙○○於警詢時證
    稱係於九十年一月十三日入境來臺奔喪（發查卷第一０頁）
    之前，於九十年一月十日前往大安銀行提領現金時，即一舉
    將案外人董坤生大安銀行上開帳戶中之存款提領一空，俾免
    證人丙○○查悉該等存款後凍結帳戶要求返還，反於證人丙○○入境後，仍陸續分次提領之理可言。綜此，足認被告辯
    稱其買回富邦價值基金及提領案外人董坤生大安銀行上開帳
    戶內存款，均係經案外人董坤生生前贈與及授權為之等語，
    非無可採，尚難僅憑長年定居香港，未親自照料案外人董坤
    生日常生活起居，亦不知案外人董坤生究有無贈與並授權被
    告，而係在事後來臺奔喪清查案外人董坤生遺產後，要求被
    告提出證據證明案外人董坤生確有贈與富邦價值基金及大安
    銀行上開帳戶存款，惟未如己所意，因此所生之質疑及猜測
    作為論罪之基礎。另被告買回案外人董坤生富邦價值基金及
    提領存款之時間，既在經高等法院及最高法院上開民事裁定
    確認證人丙○○具案外人董坤生繼承人身分之前，則被告在
    買回案外人董坤生富邦價值基金及提領存款時，亦無如公訴
    人所指，未經案外人董坤生之繼承人同意之情事可言。
  (四)又縱認被告上開所辯不足採信，基於刑事訴訟法第一百五十
    四條第二項立法及修法理由所揭櫫之無罪認定原則，被告並
    無自證無罪之義務，為保障被告人權，加重當事人進行主義
    色彩之張本，亦須由檢察官善盡舉證責任，提出足以證明被
    告有罪之積極證據，俾推翻無罪之認定，惟依卷證資料所示
    ，除證人丙○○之質疑及猜測外，並無其他積極證據足以證
    明被告有起訴意旨所認之行使偽造私文書及詐欺取財犯行之
    犯行，不得僅以證人丙○○之主觀臆測，以推測及擬制之方
    法，反認被告買回案外人董坤生富邦價值基金及提領案外人
    董坤生大安銀行上開帳戶存款，均係未經案外人董坤生授權
    冒名為之，進而對被告以行使偽造私文書及詐欺取財罪相繩
    。此外，復查無其他積極證據足證被告涉有公訴人所指之上
    開行使偽造私文書及詐欺取財犯行，自屬不能證明被告犯罪
    ，揆諸前揭規定與判例意旨，依法自應為無罪判決之諭知。
據上論斷，應依刑事訴訟法第三百零一條第一項，判決如主文。
本案經檢察官郭昭吟到庭執行職務。
中    華    民    國    95    年    8     月    25    日
                      臺灣臺北方法院刑事第十五庭
                          審判長法  官  周祖民
                                法  官  邱蓮華
                                法  官  吳麗英
上正本證明與原本無異。
如不服本判決，應於判決送達後10日內向本院提出上訴狀（應抄
附繕本）。告訴人或被害人如對於本判決不服者，應具備理由請
求檢察官上訴，其上訴期間之計算係以檢察官收受判決正本之日
期為準。
                                書記官  田華仁
中    華    民    國    95    年    8     月    25    日
【附表】
┌──┬────────────────┬───────┐
│編號│   提 領 存 款 之 交 易 時 間   │提  領  金  額│
├──┼────────────────┼───────┤
│ 一 │94年1月10日中午10時43分         │四十五萬元    │
├──┼────────────────┼───────┤
│ 二 │94年1月10日中午12時21分         │四十萬元      │
├──┼────────────────┼───────┤
│ 三 │94年1月11日上午9時29分          │四十二萬五千元│
├──┼────────────────┼───────┤
│ 四 │94年1月11日上午10時21分         │四十萬元      │
├──┼────────────────┼───────┤
│ 五 │94年1月12日上午10時30分         │四十五萬六千元│
├──┼────────────────┼───────┤
│ 六 │94年1月12日上午11時33分         │四十萬元      │
├──┼────────────────┼───────┤
│ 七 │94年1月15日上午9時33分          │四十六萬元    │
├──┼────────────────┼───────┤
│ 八 │94年1月15日上午10時24分         │四十五萬五千元│
├──┼────────────────┼───────┤
│ 九 │94年1月16日上午9時13分          │四十五萬元    │
├──┼────────────────┼───────┤
│ 十 │94年1月16日上午10時3分          │四十三萬八千元│
├──┼────────────────┼───────┤
│十一│94年1月17日上午9時27分          │四十七萬元    │
├──┼────────────────┼───────┤
│十二│94年1月17日上午10時30分         │四十五萬元    │
├──┼────────────────┼───────┤
│十三│94年1月18日上午9時9分           │三十六萬九千元│
├──┴────────────────┴───────┤
│合計：五百六十二萬三千元。                            │
└───────────────────────────┘


司法院資訊處製作；財團法人民間司法改革基金會備份。
